【裁判字號】    95,醫上訴,3
【裁判日期】    951019
【裁判案由】    違反醫師法等
【裁判全文】
臺灣高等法院高雄分院刑事判決         95年度醫上訴字第3號
上  訴  人
即  被  告  乙○○
選任辯護人  黃金龍律師
上列上訴人因被告違反醫師法等案件，不服臺灣高雄地方法院94
年度醫訴字第2 號中華民國95年6 月8 日第一審判決（起訴案號
：臺灣高雄地方法院檢察署93年度偵字第4540號），提起上訴，
本院依簡式審判程序審理，判決如下：
     主  文
上訴駁回。
乙○○緩刑參年。
     事  實
一、乙○○為國術損傷接骨技術員，於高雄市前鎮區○○○路26
    8 號開設「盧家國術館」，為從事損傷接骨整復業務之人員
    ，其雖具有國術損傷接骨技術員之資格，惟依規定需依中醫
    師指示，始得從事國術損傷接骨整復之業務，其無合法醫師
    資格，不得擅自基於治療之目的而從事醫療行為。嗣甲○○
    於民國92年1 月24日因車禍受有右橈骨粉碎性遠端關節內粉
    碎及移位性骨折，保守性治療很難成功，宜施以開放性復位
    及內固定治療，如施以石膏固定或鋼釘外部固定，亦應持續
    施以精密之評估與追蹤。甲○○經其胞姐林秋美介紹前往上
    開「盧家國術館」向乙○○求診，乙○○於觀看甲○○所提
    供在二聖醫院拍攝之骨折X 光片後，明知其僅有接骨技術員
    資格，未在中醫師指示下，不得擅自進行骨折治療之醫療業
    務行為，且不得交付服藥品，且應注意甲○○上開骨折之情
    形，須以上開適當方式治療，已非其能力所能治療，竟自信
    其能為甲○○妥適治療上開骨折，而自92年1 月24日起迄同
    年5 月2 日止，先後以推拿、拉扯、蒸汽、貼藥、綁樹皮固
    定及交付內服藥品之方式，接續為甲○○從事48次之不當治
    療行為。致甲○○自行於92年4 月1 日前往高雄市前金區○
    ○○路247 號重仁骨科就診時，已出現橈骨與尺骨移位，明
    顯愈合不良之情形，然乙○○於觀看上開重仁骨科92年4 月
    1 日所拍攝之X 光片後，仍未建議甲○○接受有能力治療之
    骨科醫師診治，而續施以上開不當治療行為。嗣於92年5 月
    2 日後某日，甲○○發覺其右手腕已無法轉動，驚覺事態嚴
    重，經於同年月12日前往重仁骨科診察，始發現其右腕已因
    乙○○之不當診治行為，造成橈骨及尺骨已移位變形，致右
    手腕無法轉動，發生功能減損情形，遂趕緊住院接受開刀治
    療，於同年5 月19日因病情穩定而出院，自同年6 月9 日起
    陸續在重仁骨科接受復健治療，並於同年11月24日在重仁骨
    科接受鋼板螺釘拔除術，再接受復健治療，始恢復手腕功能
    約8 成。
二、案經甲○○訴由臺灣高雄地方法院檢察署檢察官偵查起訴。
    理  由
一、按本件被告乙○○所犯係死刑、無期徒刑、最輕本刑為3 年
    以上有期徒刑以外之罪，其於本院審理程序就前揭被訴事實
    為有罪之陳述，經審判長告知簡式審判程序之旨，並聽取其
    與公訴人之意見，本院認無不得或不宜改依簡式審判程序進
    行之處，爰依刑事訴訟法第273 條之1 第1 項之規定，裁定
    進行簡式審判程序，合先敘明。
二、訊據被告乙○○對前開犯罪事實坦承不諱，核與被害人即證
    人甲○○、證人林秋美於原審審理中證述之情節大致相符（
    見原審卷第215-239 頁），並有甲○○所提出之藥粉1 包扣
    案及X 光片5 張（外放）足憑，此外復有乙○○之「國術損
    傷接骨技術員從業執照」、損傷接骨治療證明書、收據、重
    仁骨科醫院診斷證明書各一張（見偵查卷第29頁、5-7 頁）
    ，顏威裕醫院門診病歷、重仁骨科醫院病歷、二聖醫院病歷
    各一份在卷可為佐證（見偵查卷第34、35頁，40-69 頁，
    71、72 頁），被告自白堪認屬實。
三、按醫師法第28條所稱之醫療業務之行為，係指以治療、矯正
    或預防人體疾病、傷害、殘缺為目的，所為的診察、診斷及
    治療；或基於診察、診斷結果，以治療為目的，所為的處方
    、用藥、施術或處置等行為的全部或一部，均屬醫療行為。
    而本件告訴人於發生車禍後，導致右橈骨粉碎性遠端關節內
    骨折及移位性骨折，有告訴人提出其於92年1 月24日在二聖
    醫院所拍攝之X 光片及證人梁正隆即92年5 月12日後為告訴
    人開刀之醫師於原審審理時證述在卷（見原審卷第275 頁）
    。是被告以使告訴人所受骨折傷病痊癒之意，對告訴人施以
    推拿、拉扯、蒸汽、貼藥、綁樹皮固定，甚且並交付自行調
    劑之內服藥品等各行為，自屬基於治療之目的所為用藥及處
    置之醫療業務行為。而本案經本院函詢行政院衛生署結果，
    亦認被告若未經中醫師指示即自行從事接骨整復，即屬未具
    醫師資格而擅自執行醫療業務，有行政院衛生署94年8 月11
    日衛署醫字第09400309 35 號函覆本院之函文在卷可佐，被
    告確有未取得合法醫師資格，擅自執行醫療業務之行為，已
    可認定。
四、本件被害人甲○○於發生車禍後，係受有右橈骨粉碎性遠端
    關節內骨折及移位性骨折，業如前述。而就被害人所受為粉
    碎性及移位性骨折之情形以觀，因該種骨折情形極度不穩定
    ，保守性治療很難成功，宜以開放性復位及內固定治療。且
    經乙○○治療後，甲○○右橈骨粉碎性遠端關節內骨折之復
    位仍有嚴重移位，乙○○即應將甲○○轉由有能力處理之骨
    科醫師診療，而不應再叫病患每兩天到其國術館診療及換藥
    ，一直拖延三個多月病情無法改善後，病患自行轉至骨科醫
    院治療，造成病患右腕功能嚴重不良，乙○○對本件病患甲
    ○○病情之處理有疏失等情，業經行政院衛生署醫事審議委
    員會鑑定明確，有該署93年12月31日衛署醫字第0930220161
    號函暨內附行政院衛生署鑑定書之鑑定意見可資參酌（見偵
    查卷第78-80 頁）。又92年5 月12日為被害人施行手術之梁
    正隆醫師（日本手外科博士，現為中華民國骨科醫學會理事
    ，從事骨科醫療業務30餘年，接觸手腕骨折案例約有3000件
    ）於原審審理時亦結稱：被害人甲○○於92年1 月24日所受
    之骨折為粉碎性骨折，若是癒合不良，將會加深橈骨縮短情
    形，亦可能造成傷者之橈骨與尺骨發生移位變形，導致手肘
    無法轉動。就本件被害人於92年1 月24日之骨折情形以觀，
    伊會採取先在前臂及手掌各打入兩根釘子，再從外面固定之
    治療方式，於經過5 天的觀察，若效果不好，就會再作侵入
    性的治療，並以鋼板固定。而若欲以石膏外部固定之方式加
    以治療，則應該要將手臂及上臂均以石膏加以固定，以避免
    造成前臂的移轉。被害人於92年4 月1 日至其醫院就診時，
    其右橈骨及尺骨已有移位及明顯愈合不良之情形等語在卷（
    詳見原審卷第272-278 頁）。足認持續對被害人施以推拿、
    拉扯、蒸汽，並以綁樹皮之方式固定被害人手腕骨折處，顯
    非本件被害人骨折情形之適當治療方式。其從事本件接骨整
    復之行為顯有過失。又被告為國術損傷接骨技術員，於高雄
    市前鎮區○○○路268 號開設「盧家國術館」，為從事損傷
    接骨整復業務之人員，此有「國術損傷接骨技術員從業執照
    」、及「國術損傷接骨技術員登記證」各1 張在卷可稽（偵
    查卷第28、29頁），並為被告自承在卷，自可認定。綜此，
    甲○○因被告之業務過失，致使告訴人骨折傷處復原情形不
    佳，產生橈骨與尺骨錯位情形，導致右手腕無法轉動，造成
    手腕功能減損之傷害等情，應屬明確。
五、綜上所述，堪認被告在未有中醫師指示之情形下，逕自對告
    訴人施以多達48次之不當接骨治療行為，顯係反覆實施同種
    類行為之社會活動，而擅自從事醫療業務行為，並因上開業
    務上之醫療行為，致使告訴人骨折傷處復原情形不佳，產生
    橈骨與尺骨錯位情形，導致右手腕無法轉動，造成手腕功能
    減損之傷害。本件事證明確，被告犯行洵堪認定，應依法論
    科。
六、本件被告未取得合法醫師資格，擅自執行醫療業務，又因業
    務上之過失，導致告訴人受有傷害，核其所為，係分別犯醫
    師法第28條前段之非法執行醫療業務罪及刑法第284 條第2
    項前段之業務過失傷害罪。被告所為之治療行為，雖多達48
    次，然其係基於診療告訴人單一傷病之目的而為，且診治時
    間緊接密切，依社會常情觀之無法分割為數行為，要屬接續
    之一行為。又被告以接續之治療行為，違反上開醫師法第28
    條規定，並因該行為導致告訴人受有傷害，係一行為觸犯2
    罪名，為想像競合犯，應依刑法第55條之規定，從較重之上
    開醫師法第28條處斷，公訴人認該2 罪係有牽連關係，顯屬
    誤會。被告行為後，刑法施行法於95年6 月14日修正公布增
    訂第1 條之1 ，該條規定有關刑法分則編所定罰金之貨幣單
    位改為新臺幣，且就所定數額提高為三十倍，而舊刑法係以
    銀元為單位，且應依罰金罰鍰提高標準條例第1 條前段規定
    提高10倍，故刑法施行法第1 條之1 公布施行後，有關罰金
    刑部分，僅變更貨幣單位，新舊刑法就罰金數額之規定並無
    不同，即新法無何有利之情形，依修正刑法第2 條第1 項前
    段規定，自應依舊法之規定，併此敘明。原審因而引用醫師
    法第28條前段，刑法第11條前段、第55條、第284 條第2 項
    、罰金罰鍰提高標準條例第1 條前段等規定，對被告予以論
    罪，並審酌被告領有接骨技術員證多年，本知僅在中醫師指
    示下，始得為他人為接骨整復行為，竟在未有中醫師指示下
    ，貿然為他人進行接骨整復，並交付內服藥品，非但破壞國
    家醫政之管理，並導致被害人受有身體及心理上之傷害及痛
    苦，應嚴懲以資警惕，惟念及被告係因從事接骨整復業務多
    年，始自恃其有為人妥善治療骨折之能力，尚非惡性重大之
    徒，復衡其犯罪之動機、目的、手段、所生之損害及犯後之
    態度等一切情狀，判處被告有期徒刑1 年，認事用法並無違
    誤，量刑亦屬妥適，應予維持。被告上訴為無理由，應予駁
    回。查被告未曾因故意犯罪，受有期徒刑以上刑之宣告，有
    卷內臺灣高等法院前科紀錄表可查（本院卷第14頁），且已
    與告訴人達成和解，告訴人並已具狀表明不再追究（見本院
    卷第71頁），被告經此偵審程序教訓，應知警惕諒無再犯之
    虞，本院認所宣告之刑，以暫不執行為適當，併諭知緩刑3
    年，以勵自新。又刑法於94年2 月2 日修正公布，在95年7
    月1 日施行，犯罪在新法施行前，新法施行後，緩刑之宣告
    ，應適用新法第74條之規定，併此敘明（最高法院95年5 月
    23 日 刑事庭第8 次會議決議參照）。
據上論斷，應依刑事訴訟法第368 條、第364 條、第273 條之1
第1 項、刑法第74條第1 項第1 款，判決如主文。
本案經檢察官郭振昌到庭執行職務。
中    華    民    國    95    年    10    月    19    日
                  刑事第八庭    審判長法  官  李炫德
                                      法  官  簡志瑩
                                      法  官  蔡國卿
以上正本證明與原本無異。
如不服本判決應於收受本判決後10日內向本院提出上訴書狀，其
未敘述上訴理由者，並得於提起上訴後10日內向本院補提理由書
狀（均須按他造當事人之人數附繕本）「切勿逕送上級法院」。
中    華    民    國    95    年    10    月    19    日
                                      書記官  顏惠華


司法院資訊處製作；財團法人民間司法改革基金會備份。
